【裁判字號】    99,上易,2082
【裁判日期】    991029
【裁判案由】    家暴傷害等
【裁判全文】
臺灣高等法院刑事判決                99年度上易字第2082號
上  訴  人  臺灣板橋地方法院檢察署檢察官
上  訴  人
即  被  告  乙○○
上列上訴人因被告家暴傷害等案件，不服臺灣板橋地方法院99年
度易字第250號，中華民國99年7月9日第一審判決（起訴案號：
臺灣板橋地方法院檢察署98年度偵字第31356號），提起上訴，
本院判決如下：
    主  文
上訴駁回。
    事  實
一、乙○○係甲○○之兄，兩人具有家庭暴力防治法第3條第4款
    之家庭成員關係，彼此間有金錢糾紛。嗣乙○○於民國98年
    10月17日下午4時許至位於臺北縣鶯歌鎮○○○路褔德巷2弄
    9號之「豐采人生社區」警衛室拿取信件及繳交管理費時，
    住在該社區4樓之甲○○見狀，即下樓向乙○○催討欠款，
    兩人因而發生爭執，詎乙○○竟基於恐嚇之犯意，對甲○○
    恫稱：「今日要讓妳死！」等語（臺語），即以此加害生命
    、身體之事，恐嚇甲○○，使甲○○心生畏懼致生危害於安
    全。嗣經甲○○報警處理，而查悉上情。
二、案經甲○○訴由臺北縣政府警察局三峽分局報請臺灣板橋地
    方法院檢察署檢察官偵查起訴。
    理  由
壹、證據能力部分
一、按被告以外之人於審判外之言詞或書面陳述，除法律規定者
    外，不得作為證據，刑事訴訟法第159條第1項定有明文。證
    人陳瑞堂、證人即告訴人甲○○於警詢時所為之陳述，均係
    被告以外之人於審判外之言詞陳述，依上開規定即不得作為
    證據。
二、按證人應命具結；證人依法應具結而未具結者，其證言不得
    作為證據，刑事訴訟法第186條第1項本文前段、第158條之3
    分別定有明文。證人甲○○於在偵查時向檢察官所為之陳述
    ，未經檢察官命其具結，並不符證人之法定調查程序，復為
    被告以外之人於審判外之陳述，揆諸前揭說明，其於偵查時
    所述，即不得做為證據。
三、復按被告以外之人於偵查中向檢察官所為之陳述，除顯有不
    可信之情況者外，得為證據，刑事訴訟法第159條之1第2項
    定有明文。此係因上開偵查中向檢察官所為之陳述雖仍為審
    判外之陳述，但立法者衡量刑事訴訟法規定檢察官代表國家
    偵查犯罪、實施公訴，依法有訊問被告、證人、鑑定人之權
    ，且實務運作時，偵查中檢察官向被告以外之人所取得之陳
    述，原則上均能遵守法律規定，不致違法取供，其可信性極
    高，為兼顧理論與實務為由，而對「被告以外之人於偵查中
    向檢察官所為之陳述」，例外規定除有顯不可信之情況者外
    ，得為證據。本件證人陳瑞堂即社區管理員於偵查時向檢察
    官所為之證述，業經具結，且於原審時亦就其於偵查時之證
    述，接受被告及辯護人之詰問，揆諸司法院大法官會議釋字
    第582解釋意旨，對於被告之詰問權已有所保障，即已合於
    法定程序，另證人陳瑞堂於偵查時既經具結願負偽證罪之刑
    事責任後方為證述，在證據能力方面亦應認其所為證述之真
    實性可獲初步之確保。是綜上所述，證人陳瑞堂於偵查時向
    檢察官所為之證述，尚難認有「顯不可信」之情況，應有證
    據能力。
四、至財團法人恩主公醫院（下稱恩主公醫院）醫師宋申光於甲
    ○○急診病歷及受理家庭暴力事件驗傷診斷書（下稱驗傷診
    斷書）上之記載，雖亦屬其於審判外之書面陳述，然依醫師
    法第12條第1項、第2項規定，醫師執行業務時，均應製作病
    歷，且除病人之姓名、出生年、月、日、性別及住址等基本
    資料外，內容至少應載明就診日期、主訴、檢查項目及結果
    、診斷或病名、治療、處置或用藥等情形，故醫師宋申光於
    98年10月17日案發當天診療甲○○後，於卷附急診病歷中就
    甲○○傷勢狀況所為之診斷，及依其診斷製作之驗傷診斷書
    ，應屬其在業務上或通常業務過程所製作之紀錄文書，依刑
    事訴訟法159條之4第2款規定，應得作為證據。
貳、有罪部分
一、認定事實之證據及理由：
    訊據上訴人即被告固坦承於上開時、地，因前往社區管理室
    向管理員陳瑞堂拿取信件及繳費時，甲○○自行下樓與其發
    生爭執之事實，惟矢口否認有恐嚇危害安全之犯行，辯稱：
    伊當日從頭到尾都沒有對甲○○說「今天要讓妳死」這句話
    云云。經查：
（一）被告與甲○○為兄妹關係，兩人有金錢糾紛，98年10月17
      日下午4時許，被告駕車至上開「豐采人生社區」警衛室
      拿取信件及繳交管理費時，甲○○即下樓催討債務，後兩
      人因此發生爭執等事實，為被告所供承不諱，核與證人甲
      ○○、卓玉鳳於原審時、及證人陳瑞堂於偵查及原審時就
      此部分所為之證述相符（見偵查卷第第18頁、原審卷第34
      頁背面、37頁背面、76頁），且經原審當庭勘驗上開社區
      監視器錄影畫面光碟屬實，有勘驗筆錄及上開監視器錄影
      畫面翻拍照片四幀附卷可稽（見原審卷第34頁、偵查卷第
      14頁），是此部分之事實堪以認定。
（二）被告於案發當時確有對甲○○恫稱：「今日要讓妳死」等
      語，並致甲○○心生畏懼一節，業據證人甲○○於原審時
      證述綦詳（見原審卷第34至36頁），證人陳瑞堂於偵查時
      亦證稱：伊有聽到被告對甲○○說：「今天要讓妳死」等
      語（見偵查卷第18頁），其於原審時亦證稱：被告係不斷
      地對甲○○講要讓你死這句話，講這句話沒有停過，被告
      不斷講這句話，甲○○就叫高玉盈（甲○○之弟）下來，
      伊當時一直勸被告不要講這句話開，趕快離開等語（見原
      審卷第76、78、79頁）。而證人陳瑞堂僅為該社區管理員
      ，被告本身亦為該社區之住戶，證人陳瑞堂實無刻意偏袒
      甲○○而為虛偽證述之必要，參以原審當庭勘驗現場監視
      器錄影光碟畫面結果，被告除先後二次動手推甲○○外，
      並在甲○○進入警衛室後，猶在中庭比手畫腳，狀似指責
      甲○○，且一度走入警衛室內（見原審卷第34頁），亦徵
      當時被告情緒十分激動，甚至已達出手推人之程度，在此
      情形下，自確有可能以前揭語句恐嚇甲○○，足認證人甲
      ○○、陳瑞堂所證，並非無稽，應堪採信。被告空言否認
      有為上開恐嚇言詞，尚非足採。
（三）至被告於原審時雖另辯稱：當時係因甲○○表示要叫高玉
      盈下來，要給被告死，被告才說要給伊死就來呀等語，然
      證人甲○○、陳瑞堂於原審時均證稱當時甲○○僅有說要
      叫高玉盈下來，並未說要給被告死等語。且被告於原審時
      自承當時證人陳瑞堂確實有勸伊不要講這句話等語（見原
      審卷第90頁背面），若被告僅係說要給我死就來呀云云，
      反而係甲○○稱要給被告死等語，證人陳瑞堂應係勸甲○
      ○不要再講，而非勸被告不要講這句話，方符情理，是被
      告此部分所辯，顯與常情、事理不符，不足採信。
（四）綜上所述，本案事證明確，被告犯行堪以認定。
二、論罪科刑及駁回檢察官、被告上訴之理由
    按刑法第三百零五條恐嚇罪之恐嚇，係僅以通知加害之事使
    人恐佈為已足，不必果有加害之意思，更不須有實施加害之
    行為（最高法院75年度台上字第5480號判決意旨參照）。被
    告以「今天要讓妳死」等言詞施加恐嚇，使甲○○心生畏懼
    ，自係以加害生命、身體之事恐嚇他人，致生危害於安全，
    核其所為，係犯刑法第305條之恐嚇危害安全罪。因被告與
    告訴人具有家庭暴力防治法之家庭成員關係，被告對告訴人
    實施不法侵害行為，亦屬家庭暴力防治法第2條第2款所稱之
    家庭暴力罪。原審以被告此部分犯行明確，適用刑法第305
    條、第41條第1項前段，刑法施行法第1條之1第1項、第2項
    ，並審酌被告前僅有因賭博經緩起訴處分之前科，有本院被
    告前案紀錄表1份附卷可稽，素行尚可，其犯罪之動機係因
    長期積怨而一時衝動，犯罪手段及所恐嚇之內容造成被害人
    之恐懼程度，兼衡被告犯罪後未完全坦承犯行之態度等一切
    情狀，就此部分量處拘役50日，並諭知易如科罰金之折算標
    準，核其認事用法，洵無違誤，量刑亦為妥適，被告上訴否
    認此部分之犯行，及檢察官循告訴人之請求提起上訴，認原
    審量刑過輕，均無理由，應予駁回。
、無罪部分：
一、公訴意旨另以：被告於上開時、地與甲○○發生爭執後，另
    基於傷害之犯意，徒手毆打甲○○，致其受有頭部及右小腿
    腫傷之傷害，因認被告此部分所為，另涉犯刑法第277條第1
    項之傷害罪嫌等語。
二、按犯罪事實應依證據認定之，無證據不得認定犯罪事實；又
    不能證明被告犯罪者，即應諭知無罪之判決，刑事訴訟法第
    154條第2項、第301條第1項分別定有明文。次按認定不利於
    被告之事實，須依積極證據，苟積極證據不足為不利於被告
    事實之認定時，即應為有利於被告之認定，更不必有何有利
    之證據；又告訴人之告訴，係以使被告受刑事訴追為目的，
    是其陳述是否與事實相符，仍應調查其他證據以資審認（最
    高法院30年上字第816號、52年台上字第1300號判例意旨參
    照）。
三、公訴意旨認被告涉有上開傷害罪嫌，無非係以證人甲○○、
    陳瑞堂就此部分所為之證述及驗傷診斷書，為其主要論據。
    訊據被告固坦承於上開時、地與甲○○發生之爭執後，有以
    徒手推甲○○之行為，惟堅決否認有何傷害犯行，辯稱：當
    時係因甲○○一直擋著伊，伊才用手推一下甲○○，並沒有
    對甲○○拳打腳踢之傷害行為等語。經查：
（一）甲○○於案發當天下午5時6分許，至恩主公醫院急診時，
      有頭皮紅腫約2X1公分、右小腿約1X2公分瘀青之傷勢，且
      頭皮紅腫位置係在額頭上方乙節，業據證人甲○○於原審
      時證述明確（見原審卷第35頁），並有驗傷診斷書1件、
      恩主公醫院急診病歷1份在卷可按（見偵查卷第9頁、原審
      卷第48至55頁），是此部分之事實固堪認定。
（二）惟經原審當庭勘驗上開現場監視器錄影光碟畫面結果，甲
      ○○係於案發當日下午4時19分35秒，從社區大樓朝大門
      方向走出，消失在畫面中，後於當日下午4時20分6秒，甲
      ○○再次出現在畫面右上角（即該社區○○○○○道上）
      ，自此時起迄至被告離去現場為止，僅見被告有出手朝甲
      ○○頭頸部推二下之動作，並未見有朝甲○○之額頭及右
      小腿處攻擊之動作，甲○○亦無跌倒之情形，有原審勘驗
      筆錄在卷可稽（見原審卷第34頁），亦即在當日下午4時
      20分6秒之後，被告僅有動手朝甲○○頭頸部推二下之動
      作，甲○○亦未因此倒地，是被告此動作顯然不可能造成
      甲○○額頭上方頭皮紅腫、右小腿瘀青之傷勢。而證人甲
      ○○於原審時亦稱：是在上開監視器畫面攝得被告推伊之
      前，被告就已出手打伊的頭，並拳打腳踢，伊右腳也有受
      傷等語（見原審卷第34頁背面、35頁），亦即依證人甲○
      ○所指，被告係在當日下午4時19分35秒至20分6秒之間（
      下稱指述之傷害時間），在社區大門外攻擊證人甲○○，
      致其受有前揭傷害。
（三）然就此段指述之傷害期間而言，並未經監視器錄得被告與
      甲○○之畫面，證人卓玉鳳於原審審理時，雖證稱有看見
      甲○○右邊頭頂有頭髮的地方有傷，有點紅紅的，甲○○
      說她頭很痛，驗傷說是紅腫等語（見原審卷第38頁背面、
      39頁），然其亦證稱：伊沒有看到被告毆打甲○○，伊是
      聽到吵架聲才到陽台看，甲○○被打的過程伊並沒有見，
      是甲○○說她的傷是被告打的等語（見原審卷第38至39頁
      ），是其並未目睹甲○○受傷之經過，其所述自無從採為
      不利於被告之證據。另證人陳瑞堂於偵查時僅證稱：伊有
      看見被告推甲○○等語（見偵查卷第18頁），於原審審理
      時亦證稱：伊有印象被告下車後，有推甲○○一把，伊看
      到時甲○○並未倒地，沒有看見被告與甲○○有其他身體
      上接觸等語（見原審卷第77頁背面），是證人陳瑞堂亦除
      看見被告有動手推甲○○之動作外，並未見被告與甲○○
      有其他身體接觸之情形。再由卷附原審至現場勘驗時所攝
      得之警衛室照片11張觀之（見原審卷第82至87頁），證人
      陳瑞堂所坐位置係隔著數面玻璃窗戶直接面對大門外之道
      路及人行道，視野良好，證人陳瑞堂亦稱其記得被告下車
      後，有和甲○○面對面等語（見原審卷第78頁背面），足
      見以當時證人陳瑞堂之角度，應可看到被告與甲○○在大
      門外車子旁之互動。而依證人甲○○於原審時證稱：被告
      係一下車就動手毆打伊，並非兩人先爭吵後才動手云云（
      見原審卷第37頁），倘若屬實，則證人陳瑞堂既證稱有看
      到被告下車後與甲○○面對面之畫面，自應可看到被告是
      否有一下車就動手毆打甲○○之動作，要無毫無所見之理
      。縱使證人陳瑞堂當時曾低頭在寫資料，惟若被告果真在
      此期間對甲○○拳打腳踢，並如甲○○所證邊打邊講要給
      妳死等語（見原審卷第35頁），則證人陳瑞堂在被告與甲
      ○○發生如此嚴重肢體、言語衝突之情形下，衡情亦應有
      所知覺而抬頭察看，進而見到被告拳打腳踢之動作，然依
      證人陳瑞堂上開所證，其竟僅見到被告推甲○○之動作，
      未見任何其他肢體接觸，與證人甲○○所述，即有所出入
      。從而，在無其他證據加以佐證之情形下，實難僅憑證人
      甲○○片面之指訴，即遽認上開傷勢係由被告對其拳打腳
      踢而造成。
四、此外，復查無其他積極證據足以證明被告有此部分傷害之犯
    嫌，是檢察官對於被告傷害之犯罪事實部分，依其所提之證
    據，尚不足為被告有罪之積極證明，猶有合理之懷疑，無從
    說服本院以形成被告有罪之心證，揆諸前揭說明，基於無罪
    推定之原則，自屬不能證明被告有此部分犯罪，應為被告無
    罪之諭知，以昭審慎。
五、駁回檢察官上訴之理由
（一）原審依調查證據所得，綜合全案辯論意旨，以不能證明被
      告有前開傷害犯行，因而就此部分為無罪之諭知，並無不
      合。
（二）檢察官上訴意旨略以：證人卓玉鳳於原審時證述，其在甲
      ○○遭被告毆打後，隨即前往關心，並陪同前往醫院就醫
      等語，足證甲○○於案發時確因遭被告毆打而受有上開傷
      害。且原審勘驗現場監視器錄影光碟畫面結果，被告確有
      用手推甲○○頸部附近，亦徵被告於案發當時與甲○○發
      生爭執並進而傷害甲○○，絕非僅有監視錄影器所攝得之
      情節，應係如證人甲○○所述，在未攝錄到之地點即大門
      外之人行道旁，被告即已出手毆打甲○○，監視錄影器所
      攝得之畫面僅係被告毆打後之延續動作。至證人陳瑞堂於
      案發時在警衛室，距離案發地點有數公尺之遙，中間隔有
      玻璃窗，其能否清楚聽聞被告與甲○○爭執、毆打之聲音
      ，且證人陳瑞堂於審理時證稱伊當時在抄寫資料等語，是
      其未注意被告與甲○○間之爭執，亦屬常情。是原審認被
      告無傷害之事實，尚嫌速斷等語。
（三）然查：證人卓玉鳳於原審時證稱：伊係於上開社區5樓住
      處，聽聞樓下爭吵聲，先在陽台往下看，之後才下樓到社
      區警衛室，伊並沒有看見被告毆打甲○○等語（見原審卷
      第38至39頁），是證人卓玉鳳並未目睹被告動手毆打甲○
      ○之過程，縱其曾下樓至警衛室關心甲○○，並陪同前往
      醫院屬實，亦無從據以證明甲○○受傷之原因為何。又依
      原審現場履勘照片所示（見原審卷第82至87頁），證人陳
      瑞堂於案發時所在之警衛室，就在社區○○○○道旁，並
      有大面玻璃窗面向人行道，被告於案發當時停車位置即在
      警衛室前之馬路旁，甲○○與被告爭執地點即在警衛室前
      之人行道上，證人陳瑞堂復證稱其有看見被告下車與甲○
      ○面對面之畫面，及被告有推甲○○一把等語，有如前述
      ，倘如證人甲○○所述，被告係一下車就對其拳打腳踢，
      則證人陳瑞堂自無完全未曾發見之理。至原審勘驗現場監
      視器錄影光碟畫面結果，被告確僅有用手推甲○○頭頸部
      附近二下之動作，在無其他證據佐證下，自亦非得任意推
      論被告另有其他毆打甲○○之行為。此外，檢察官並未提
      出其他更積極具體之證據以說服本院認被告確有此部分傷
      害之犯行，自難遽為不利於被告之認定。
（四）綜上，檢察官上訴仍執前詞為爭執，惟並無證據證明被告
      確有此部分之傷害犯行，檢察官之上訴核無理由，應予駁
      回。
據上論斷，應依刑事訴訟法第368條，判決如主文。
本案經檢察官黃騰耀到庭執行職務。
中    華    民    國    99    年    10    月    29    日
                  刑事第五庭審判長法  官  李英勇
                                  法  官  劉秉鑫
                                  法  官  白光華
以上正本證明與原本無異。
不得上訴。
                                  書記官  廖鴻勳
中    華    民    國    99    年    10    月    29    日
附錄本案論罪科刑法條全文
中華民國刑法第305條
以加害生命、身體、自由、名譽、財產之事，恐嚇他人致生危害
於安全者，處 2 年以下有期徒刑、拘役或 3 百元以下罰金。

司法院資訊處製作；財團法人民間司法改革基金會備份。
